【裁判字號】    89,易,5387
【裁判日期】    900430
【裁判案由】    詐欺
【裁判全文】
臺灣高雄地方法院刑事判決                        八十九年度易字第五三八七號
    公  訴  人  臺灣高雄地方法院檢察署檢察官
    被      告  甲○○
右列被告因詐欺案件，經檢察官提起公訴（民國八十九年度調偵字第三七０號），本
院判決如左：
    主  文
甲○○無罪。
    理  由
一、公訴意旨略以：被告甲○○係設於高雄縣鳳山市○○路四六號「大明企業社」之
    負責人，其意圖為自己不法之所有，於國八十六年五月二十六日，以投資冬蟲夏
    草生意欲資金週轉為由，向告訴人乙○○借款，致告訴人乙○○陷於錯誤而借予
    新台幣（下同）四十萬元。經告訴人乙○○屢次催討均不獲清償，被告甲○○所
    開立作為擔保之支票二紙亦均遭退票，告訴人乙○○始知受騙，因認被告甲○○
    涉有刑法第三百三十九條第一項之詐欺取財罪嫌等語。
二、按犯罪事實應依證據認定之，無證據不得推定其犯罪事實；不能證明被告犯罪者
    ，應諭知無罪之判決，刑事訴訟法第一百五十四條、第三百零一條第一項分別定
  有明文。而刑事訴訟法上所謂認定犯罪事實之證據，係指足以認定被告確有犯罪
    行為之積極證據而言，如未能發現相當證據或證據不足以證明，自不能以推測或
    擬制之方法，以為裁判基礎，此有最高法院二十九年上字第三一○五號判例及四
    十年台上字第八十六號判例可供參照；又認定犯罪事實，所憑之證據，雖不以直
    接證據為限，間接證據亦包括在內，然無論直接或間接證據，其為訴訟上之證明
    ，須於通常一般之人均不致於有所懷疑，而得確信其為真實之程度者，始得據之
    為有罪之認定，倘其證明尚未達到此一程度，而有合理性懷疑之存在時，即無從
    為有罪之認定，此亦有最高法院七十六年台上字第四九八六號判例可資參照；次
    次按刑法第三百三十九條第一項詐欺罪之成立，以意圖為自己或第三人不法所有
    ，以詐術使人將本人或第三人之物交付為要件，所謂以詐術使人交付，必須被詐
    欺人因其詐術而陷於錯誤，若其所用方法，不能認為詐術，亦不致使人陷於錯誤
    ，即不構成該罪，此亦有最高法院四十六年台上字第二六○號判例可資參照。可
    知刑法之詐欺取財罪以行為人在主觀上具有不法所有之意圖，且客觀上有行使詐
    術之行為並因此致他人陷於錯誤而交付財物為其構成要件，如行為人在主觀上並
    無不法所有之意圖，或在客觀上並未施用詐術，或雖施用詐術而他人並未因該詐
    術而陷於錯誤，均不足構成刑法上之詐欺取財罪。至於債務人於債之關係成立後
    ，如有未依債之本旨履行民事債務之情形，在一般社會經驗上可能之原因甚多，
    縱令是出於惡意不為履行，苟無足以證明其在債之關係發生時，自始即具有不法
    所有意圖之積極證據，亦僅能令負民事之遲延給付責任，依刑事訴訟法第一百五
    十四條之規定，尚不得據此債信違反之客觀事態，而推定債務人原有詐欺取財之
    犯意。
三、訊之被告甲○○對於有向告訴人乙○○借款四十萬元迄未全部償還之事實固不諱
    言，惟矢口否認有何詐欺之犯行，辯稱伊確係因資金周轉所需及欲從事投資始向
    告訴人借錢，惟事後投資失利，經濟狀況變差，才無法償還告訴人之借款等語。
    經查，本件公訴意旨認被告涉有詐欺之罪嫌，無非以告訴人之指訴及被告對於借
    款之用途先後所言不一致，復未能提出投資冬蟲夏草之資料為其論據。惟查，（
    一）告訴人之告訴，本以使被告受刑事訴追為目的，故其陳述是否與事實相符，
    自應調查其他證據，以資審認，苟其所為攻擊之詞，尚有瑕疵，則在此瑕疵未予
    究明以前，即不能遽採為斷罪之基礎（最高法院六十九年台上字第一五三一號判
    例參照），而本件告訴人乙○○於偵查中並未具體指訴被告使用何種詐術，致其
    陷於錯誤，而於審理中則指訴稱：「被告當時向我借錢跟我說要做冬蟲夏草的生
    意．．．．．．他以前也曾向我借過錢，借過兩次十萬元，之後也都有還我。四
    十萬元被告共分三次向我借的，第一次是八十六年五月二十六日借十萬元，第二
    次是八十六年六月十日借十萬元，第三次八十六年六月三十日借二十萬元．．．
    ．被告都是跟我說要投資冬蟲夏草生意用的，被告是口頭跟我講的．．．．．，
    他並沒有拿任何資料或計劃書給我看」等語（見本院九十年四月二十六日審判筆
    錄），依其所指訴之內容可知，告訴人於被告借款之時，係聽聞被告欲投資冬蟲
    夏草之生意，惟告訴人並未進一步詢問任何有關投資之事宜，顯見本件係被告向
    告訴人借錢，而告訴人因與被告原本相識，且被告先前向其借款均有還，即相信
    被告而借款予被告，至於被告係作何投資顯非告訴人借款時之考量，否則既云投
    資即有風險，告訴人如係基於「借款須用作於投資冬蟲夏草」之意，始願借款予
    被告，應不致於未進一步加以瞭解投資之計劃等即借款予被告，依此，縱認被告
    確有向告訴人談及欲投資冬蟲夏草而未投資，亦無何致告訴人陷於錯誤之事；（
    二）復參之被告於借款後在本件告訴人提出告訴（八十九年八月二日）前，即已
    陸續返還告訴人有八萬元，達借款金額五分之一等，嗣後因未取得告訴人簽發收
    據，雙方就還款方式有所爭執，而未再還款，此亦為告訴人所不否認，益證被告
    於借款之初應無不法所有之意圖；被告所辯係事後經濟狀況不佳無法負擔返還借
    款，並非故意詐騙告訴人金錢等語尚可採信，尚難以被告事後未依期清償，及對
    於借款如何加以運用無法明確交待，即推論被告於借款之時即有詐騙之意圖；此
    外復查無其他積極證據足認被告有何詐欺之犯行，依上開說明，自屬犯罪不能證
    明，應為無罪之諭知。
據上論斷，應依刑事訴訟法第三百零一條第一項，判決如主文。
中      華      民      國      九十      年    四      月    三十      日
                                  臺灣高雄地方法院刑事庭
                                      法  官    林 俊 寬
右為正本，係照原本作成，證明與原本無異。
如不服本判決，應於送達後十日內，向本院提出上訴狀。
                                      書記官    李 文 廣
中      華      民      國      九十      年    四      月    三十      日


司法院資訊處製作；財團法人民間司法改革基金會備份。
